臺灣高等法院刑事判決
108年度上訴字第3278號
上  訴  人  臺灣臺北地方檢察署檢察官
被      告  饒仁青


選任辯護人  林耀泉律師
            連雲呈律師
            周嬿容律師
被      告  吳仲傑



選任辯護人  李庭綺律師（法扶律師）
            龔盈瑛律師（法扶律師）
被      告  林晉慶


選任辯護人  鄭伊鈞律師
            陳禹竹律師
被      告  楊光宇



            蕭渭騰



上列上訴人因組織犯罪防制條例等案件，不服臺灣臺北地方法院
102年度訴字第277號，中華民國108年7月25日第一審判決（起訴
案號：臺灣臺北地方檢察署102年度偵字第1號、第2410號、第52
18號、第8200號、第8768號，及移送併案審理：臺灣士林地方檢
察署108年度偵字第12904號、第12905號），提起上訴，本院判
決如下：
    主  文
上訴駁回。
    理  由
一、公訴意旨略以：被告饒仁青於100年間，係擔任具有內部管
    理結構，以其成員從事犯罪活動，具有集團性、常習性及脅
    迫性或暴力性之竹聯幫西堂（下稱西堂）組織之堂主而主持
    幫務，被告吳仲傑於100年間，則係擔任具有內部管理結構
    ，以其成員從事犯罪活動，具有集團性、常習性及脅迫性或
    暴力性之竹聯幫麒麟堂（下稱麒麟堂）組織之堂主而主持幫
    務，以圍標台電工程（詳如起訴書犯罪事實欄三至八所載，
    業由原審另行協商判決）、暴力討債（詳如卷附監聽譯文所
    示）等不法犯行為主，饒仁青綽號為「○○」、「○○○」，吳
    仲傑綽號為「○○」、「00000」，其等2人分別為首，主持、
    操縱、指揮西堂及麒麟堂。而被告林晉慶為西堂成員，受饒
    仁青之指揮；被告楊光宇、蕭渭騰均為麒麟堂之成員，受吳
    仲傑之指揮行事，其中麒麟堂並有製作麒麟堂T恤為組織制
    服，成員且有繳納會費之制度。林晉慶綽號為「○○」，楊光
    宇綽號為「○○○」，林晉慶、楊光宇、蕭渭騰均為上開犯罪
    組織之參與成員之一，受饒仁青、吳仲傑指示行事，在饒仁
    青、吳仲傑需動員成員為不法犯行、參與黑道公祭、餐會時
    ，由林晉慶、楊光宇、蕭渭騰等通知堂口下之小弟陪同前往
    ，其等均參與具有集團性、常習性及脅迫性或暴力性之組織
    。因認饒仁青、吳仲傑均涉犯組織犯罪防制條例第3條第1項
    前段之主持、操縱、指揮犯罪組織罪；林晉慶、楊光宇、蕭
    渭騰則均涉犯組織犯罪防制條例第3條第1項後段之參與犯罪
    組織罪等語。
二、犯罪事實應依證據認定之，無證據不得認定犯罪事實。又不
    能證明被告犯罪者，應諭知無罪之判決，刑事訴訟法第154
    條第2項、第301條第1項分別定有明文。而認定犯罪事實所
    憑之證據，雖不以直接證據為限，間接證據亦包括在內；然
    而無論直接或間接證據，其為訴訟上之證明，須於通常一般
    之人均不致有所懷疑，而得確信其為真實之程度者，始得據
    為有罪之認定，倘其證明尚未達到此一程度，而有合理之懷
    疑存在，致無從為有罪之確信時，即應為無罪之判決（最高
    法院76年度台上字第4986號判例意旨參照）。又刑事訴訟法
    第161條第1項規定：檢察官就被告犯罪事實，應負舉證責任
    ，並指出證明之方法。因此，檢察官對於起訴之犯罪事實，
    應負提出證據及說服之實質舉證責任。倘其所提出之證據，
    不足為被告有罪之積極證明，或其指出證明之方法，無從說
    服法院以形成被告有罪之心證，基於無罪推定之原則，自應
    為被告無罪判決之諭知（最高法院92年度台上字第128號判
    例意旨參照）。
三、公訴意旨認被告饒仁青、吳仲傑、楊光宇、林晉慶、蕭渭騰
    等人（下合稱被告饒仁青等5人）涉犯上開罪名，係以被告
    饒仁青、吳仲傑、林晉慶於警詢中之供述、被告楊光宇、蕭
    渭騰於警詢及偵查中之供述、證人即共同被告鄭揚耀、張安
    隆於原審法院之證述、證人即共同被告黃志宏於偵查中之證
    述、通訊監察譯文、被告饒仁青與吳成中談話光碟及譯文、
    臺北市政府警察局刑事警察大隊102年2月8日北市警刑大移○
    00000000000號刑事案件移送書、蒐證光碟及照片等件，為
    其主要論據。
四、訊據被告饒仁青等5人均堅詞否認犯罪，分別辯解如下：
　㈠被告饒仁青辯稱：我年輕時雖曾加入西堂，但早於86年即辦
    理幫派脫離解散登記，此後即未參加任何幫派活動，公祭及
    餐會都沒有參與等語。
　㈡被告吳仲傑辯稱：我從未宣稱我是麒麟堂堂主，也沒有參加
    任何幫派組織，我跟楊光宇、蕭渭騰只是朋友關係，他們常
    來我開的餐廳吃飯，沒有成立犯罪組織，也沒有暴力脅迫，
    我是基於自己專業證照去採購工程等語。
　㈢被告林晉慶辯稱：我沒有加入幫派，也沒有從事幫派活動，
    僅因經營卡拉OK店而結識饒仁青等人，沒有受他們指揮，公
    祭及餐會我都沒有參加過等語。
　㈣被告楊光宇辯稱：我沒有參加幫派儀式，我跟吳仲傑是朋友
    關係，他像是1個大哥，對我沒有任何指揮關係，我沒有聽
    吳仲傑的話，也不會有什麼不利的後果；他沒有要我去恐嚇
    或傷害別人，我也沒有作這些事情；我於警詢中稱我是麒麟
    堂麒振會會長，只是吃飯喝酒時說好玩的等語。
　㈤被告蕭渭騰辯稱：我沒有參加圍標工程、暴力討債這些行為
    ，只因為吳仲傑找我參加公祭，就被檢察官起訴組織犯罪，
    我不能認同等語。　　　　
五、按行為之處罰，以行為時之法律有明文規定者為限，刑法第
    1條前段定有明文。又被告行為後，因刑法法律之變更，致
    其規定之犯罪構成要件變更而有擴張或限縮時，必其行為同
    時該當修正前、後法律所定之犯罪構成要件，均應予科處刑
    罰時，始生刑法第2條第1項之比較適用問題。故被告之行為
    ，依行為時之法律規定，應成立犯罪，但依裁判時之法律已
    不加處罰者，即屬「犯罪後之法律已廢止其刑罰」之範疇，
    應依刑事訴訟法第302條第4款之規定諭知免訴；反之，依裁
    判時之法律規定雖應成立犯罪，但依行為時之法律無處罰明
    文者，即應本於刑法第1條罪刑法定主義規定予以無罪之諭
    知。不得先就新舊法規定之犯罪構成要件，予以比較適用有
    利於被告之法律，或逕依新法規定之犯罪構成要件，為審認
    被告是否成立犯罪之準據（最高法院92年度台上字第6076號
    判決意旨參照）。查被告饒仁青等5人行為後，組織犯罪防
    制條例先後於105年7月20日、106年4月19日、107年1月3日
    修正公布，其中第2條原規定：「本條例所稱犯罪組織，係
    指三人以上，有內部管理結構，以犯罪為宗旨或以其成員從
    事犯罪活動，具有集團性、常習性及脅迫性或暴力性之組織
    」；106年4月19日修正為：「本條例所稱犯罪組織，指三人
    以上，以實施強暴、脅迫、詐術、恐嚇為手段或最重本刑逾
    五年有期徒刑之刑之罪，所組成具有持續性『及』牟利性之有
    結構性組織」、「前項有結構性組織，指非為立即實施犯罪
    而隨意組成，不以具有名稱、規約、儀式、固定處所、成員
    持續參與或分工明確為必要」；107年1月3日則將上揭「及
    」修正為「或」，其餘文字並未變動。從而，組織犯罪防制
    條例關於「犯罪組織」之法律定義已有變更，不再限於脅迫
    性或暴力性之犯罪活動，亦不須同時兼具持續性及牟利性，
    相關犯罪之構成要件因此而有擴張。倘被告等人並無發起、
    主持、操縱、指揮或參與106年4月19日修正前（下稱修正前
    ）組織犯罪防制條例所稱之犯罪組織，本於罪刑法定原則，
    應依刑法第1條前段意旨而諭知無罪。
六、按前揭修正前組織犯罪防制條例所稱之犯罪組織，係指3人
    以上，有內部管理結構，以犯罪為宗旨或以其成員從事犯罪
    活動，具有集團性、常習性及脅迫性或暴力性之組織，修正
    前該條例第2條定有明文。是以3人以上，有內部層級管理之
    特性，而以企業化、組織化實際從事犯罪行為者，始足認為
    「犯罪組織」（最高法院93年度台上字第83號判決意旨參照
    ）。亦即該條例係以3人以上，有內部管理結構，以犯罪為
    宗旨或其成員從事犯罪活動，具有集團性、常習性、脅迫性
    或暴力性之犯罪組織為規範對象。此類犯罪組織成員間雖有
    發起、主持、操縱、指揮、參與等之區分，然以組織型態從
    事犯罪，內部結構階層化，並有嚴密控制關係，其所造成之
    危害、對社會之衝擊及對民主制度之威脅，遠甚於一般之非
    組織性犯罪（司法院釋字第528號解釋意旨參照）。而該條
    所稱之「內部管理結構」，即有上下屬從關係之謂，亦即組
    織內部有主持人或首領與幫眾層級之分，有階級領導，下屬
    須服從主持人或首領之命令行事，顯示犯罪組織內部指揮從
    屬等層級管理之特性，以別於共犯、結夥犯之組成，且組織
    本身不因主持人、管理人或成員之更換而有所異同；自「常
    習性」而言，則指組織以長期存續為目的，亦即經常性、習
    慣性，如具有機會就犯之企圖、意圖或不務正業等習性，且
    並非為某一特定犯罪或某特定人士而組成；自「脅迫性」或
    「暴力性」而言，則係指組織以不正當手段從事某種類或不
    特定種類之犯罪為目的，始足當之。是若多數共犯結合謀議
    ，因怨挾持某人，希圖加害，此僅係相約為特定之一個犯罪
    之實行者，則僅為一共犯結構而已，不能逕以犯罪組織論之
    。經查：
　㈠「集團性」要件部分：
　⒈公訴意旨固舉被告饒仁青等5人間及其等與他人間通話內容之
    通訊監察譯文（見102年度偵字第2410號偵查卷九【即28卷
    】第1701至1743頁、第1854至1934頁，29卷第1936至1980頁
    ，27卷第1444至1460頁、第1514至1541頁、第1595至1606頁
    ），證明饒仁青指揮旗下幫派份子前往○○○酒店滋事，並指
    揮林晉慶等人為不法犯行，吳仲傑亦有指揮楊光宇、蕭渭騰
    等人參與幫派公祭及餐會之行為，及楊光宇於偵查中稱：我
    有去○○○酒店，饒仁青好像有打給我，但我沒有接到電話，
    吳仲傑有打給我叫我帶人去等語（見102年度偵字第1號偵查
    卷E卷【即5卷】第341頁），惟依上開譯文內容所載，被告
    饒仁青等5人間固有相互邀集前往特定處所之對話，對話中
    亦有提及「西堂」、「麒麟堂」等用語，但饒仁青、吳仲傑
    並無上級對下級指揮或命令對方必須為何等行為之語氣或措
    辭，林晉慶、楊光宇、蕭渭騰亦未表現出必須絕對服從饒仁
    青或吳仲傑所為指令之態度或意向。復觀諸饒仁青於警詢中
    稱：我沒有帶隊前往○○○酒店滋事，我只是幫他們協調，希
    望他們不要發生事端等語（見102年度偵字第2410號偵查卷
    四【即23卷】第460頁正反面）；吳仲傑於警詢中稱：竹聯
    幫成員前往○○○酒店一事跟我沒有關係等語（見102年度偵字
    第1號偵查卷B卷【即3卷】3卷第169頁）；林晉慶於警詢中
    稱：我沒有參與○○○酒店這件事等語（見102年度偵字第1號
    偵查卷【林晉慶、洪建宗、被害人劉俊彥、李國賢、楊光宇
    卷，即12卷】第29頁）；蕭渭騰於警詢中稱：我去○○○酒店
    ，是吳仲傑找我約楊光宇一起吃飯，當時看現場一堆人，也
    沒有發生任何事故，我們就離開了等語（見102年度偵字第1
    號偵查卷【李大再、蕭渭騰卷，即11卷】第75頁），均否認
    饒仁青、吳仲傑有指揮林晉慶、楊光宇、蕭渭騰聚眾滋事之
    情事，自難僅憑上開通訊監察譯文，以及楊光宇、蕭渭騰前
    往○○○酒店之事實，遽認饒仁青、吳仲傑有何主持、操縱、
    指揮「西堂」或「麒麟堂」成員之權限。
  ⒉又林晉慶、楊光宇、蕭渭騰固均稱：其等各以「○○」、「○○
    」、「○○」、「○○○」稱呼被告饒仁青、吳仲傑等語（見11
    卷第78至79頁，12卷第16、232、235、238頁），然衡諸社
    會常情，此等稱謂並非僅限於彼此具有上命下從隸屬關係者
    使用，況饒仁青、吳仲傑年紀本較林晉慶、楊光宇、蕭渭騰
    為長，自不能排除此係對較年長友人之稱呼。再楊光宇固於
    警詢及偵查中稱：我是吳仲傑的助理，吳仲傑為麒麟堂的老
    大即堂主，饒仁青為西堂大哥，我於麒麟堂的位階為副會長
    ；警方蒐證照片中，麒麟堂的成員有人製作短袖衣服當作麒
    麟堂的制服；我們參加公祭，是由吳仲傑指揮蕭渭騰，並由
    蕭渭騰授意通知各分會參與人數，或由吳仲傑叫我率眾前往
    參加公祭、餐會等活動；我曾於電話中對我的女性友人稱我
    明年將要接「麒麟堂堂主」，是吳仲傑授意我接任堂主等語
    （見102年度偵字第2410號偵查卷八【即27卷】卷第1572至1
    581頁，102年度偵字第1號偵查卷一【即2卷】第6至9頁），
    證人即共同被告黃志宏亦於偵查中證稱：饒仁青說他是竹聯
    幫的堂主等語（見5卷第235頁），證人即共同被告吳成中證
    稱：饒仁青自稱是西堂堂主等語，證人賴素卿亦證稱：我有
    聽到饒仁青自稱是什麼堂的堂主等語（見102年度偵字第1號
    偵查卷【傅曉權等被害人筆錄卷，即16卷】第122頁），另
    依饒仁青與共同被告吳成中之談話錄音譯文所示（見102年
    度偵字第1號偵查卷D卷【即4卷】第174頁），饒仁青曾向吳
    成中提及「竹聯幫」、「江湖」等語。惟查，饒仁青、吳仲
    傑於行為時各擔任西堂及麒麟堂堂主，且蕭渭騰聽命於吳仲
    傑等節，已為饒仁青、吳仲傑、蕭渭騰所否認，而楊光宇上
    開供述，與其初於警詢中供稱：我沒有參加幫派，不隸屬任
    何堂口或分會等語（見12卷第225頁），亦顯相矛盾，又楊
    光宇於警詢中稱其將接任「堂主」（見12卷第241頁），於
    偵查中改稱其將接任「副堂主」（見2卷第6頁），前後齟齬
    ，亦難盡信。況被告饒仁青等5人縱曾以西堂、麒麟堂堂主
    或竹聯幫成員之身分相互稱呼，或者對外以此名義行事，究
    不能排除此舉僅係其等相互間對於自我身分之認定，或對外
    宣稱以壯聲勢，俾遂行個別犯罪之目的，再上開證人及共同
    被告均未證述堂主、副會長等職位，對堂內成員有何職務上
    指揮監督之權限，及堂內成員如違抗堂主之命令，將有何懲
    處或不利後果，自難憑此即認西堂及麒麟堂具備上下指揮從
    屬之階級架構，具有嚴密控制關係之管理結構。復佐以林晉
    慶於警詢中供稱：我是20幾年前加入西堂，但之後都是經營
    卡拉OK店，並未實際參與西堂的幫派活動；我沒有入幫儀式
    ，沒有擔任任何職務，我不知道饒仁青擔任何職務，也不知
    道現在的西堂堂主是誰、有何分會、堂口在何處、經濟來源
    及活動地區；本案是饒仁青、吳仲傑等人邀約我南下配合標
    案工程聯繫運作，因為可能會有錢賺，我才跟他們下去南部
    等語（見27卷第1395至1396頁），足見林晉慶參與本案圍標
    犯行，係考量此舉有利可圖，自難逕認其係受饒仁青之指揮
    而從事犯罪行為。是本案實乏積極證據足資證明西堂及麒麟
    堂具備「內部管理結構」而符合集團性之要件。
  ⒊按修正前組織犯罪防制條例第2條所稱之犯罪組織，係指3人
    以上，有內部管理結構，以犯罪為宗旨或以其成員從事犯罪
    活動，具有集團性、常習性及脅迫性或暴力性之組織；至成
    員有無固定服勤時間、是否得以自由離職、有無內部懲處違
    抗命令之規範或相關義務之幫規、入幫儀式、成員間之職務
    分配或職務名稱等情事，乃係用以證明該組織是否以犯罪為
    宗旨，是否具有上下服從之內部管理結構等事實，固非以有
    上開幫規、入幫儀式、職務分配、職務名稱為必要，但若無
    該等客觀具體之情事，檢察官自仍應舉證證明本案其所指竹
    聯幫西堂、麒麟堂，係以犯罪為宗旨或以其成員從事犯罪活
    動，具有內部管理結構之集團性、常習性、脅迫性或暴力性
    之組織。又「竹聯幫」成立已數十年，於國內、外各地分別
    設有分部或堂口，除有「幫主」外，於各堂口或分部分別設
    有如「堂主」等負責人，並有不同形式之入幫儀式及幫規，
    固為國內著名之典型犯罪組織，然正因其甚為知名，自亦有
    可能是對外打著該幫會旗號，實際上卻與該幫會無甚關連之
    鬆散團體，是檢察官尚不能僅因被告等人對外自稱「竹聯幫
    」，即認被告所屬團體即為前揭組織犯罪防制條例第2條所
    稱之犯罪組織，仍應就此舉證證明，始可認定。況組織犯罪
    防制條例之所以對發起、主持、操縱、指揮、參與犯罪組織
    之行為人，設有強制工作此一嚴重限制人身自由之保安處分
    規定，在於此等成員以組織型態從事犯罪，且內部結構階層
    化，並有嚴密控制關係，其所造成之危害、對社會之衝擊及
    對民主制度之威脅，遠甚於一般之非組織性犯罪（司法院釋
    字第528號解釋意旨參照）。職是，鑑於前揭主持、操縱、
    指揮犯罪組織罪及參與犯罪組織罪，涉及重罪刑罰及強制工
    作之保安處分，限制人身自由至鉅，對於此等犯罪之構成要
    件解釋及證據證明力之認定，尤應審慎，然綜觀檢察官所提
    證據資料，均未能證明西堂及麒麟堂具有嚴密之層級分工而
    具備內部管理結構，自難僅憑一般社會大眾對於既存幫派之
    印象，逕認西堂及麒麟堂屬於組織犯罪防制條例所稱之「犯
    罪組織」，而對被告饒仁青等5人率以刑責相繩。
　㈡「常習性」及「脅迫性或暴力性」要件部分：   
  ⒈起訴書犯罪事實欄九固載稱：西堂、麒麟堂以其成員從事如
    起訴書犯罪事實欄三至八所述之圍標台電工程，及如監聽譯
    文所示暴力討債為主之犯罪活動，因認西堂、麒麟堂均屬於
    犯罪組織等語。惟查，公訴意旨所指屬於麒麟堂成員之楊光
    宇、蕭渭騰，均未涉及起訴書犯罪事實欄三至八所示之圍標
    犯行，又公訴意旨所指屬於西堂成員之林晉慶，固涉及起訴
    書犯罪事實欄三㈡、三㈢、五㈡、六㈠所載圍標犯行，然其中起
    訴書犯罪事實欄三㈡、三㈢部分，係以合意方式使特定廠商不
    為投標，並未使用任何暴力或脅迫手段，要與「脅迫性或暴
    力性」之犯罪組織要件不符，再饒仁青、吳仲傑所涉及起訴
    書犯罪事實欄三至八所示犯行，固均以圍標工程為主，然前
    揭各次犯行之犯罪誘因、動機及目的及行為人均不盡相同，
    亦無積極證據足徵其等係主持、操縱、指揮長期以暴力犯罪
    為目的之犯罪組織，是與「常習性」及「脅迫性或暴力性」
    之要件亦尚屬有間。
　⒉共同被告鄭揚耀固曾於原審法院陳稱：陳啟明、林金元向我
    表示不希望有「黑道」介入工程標案，「黑道」指的是饒仁
    青、黃志堅、吳仲傑等語（見2卷第163頁），惟鄭揚耀關於
    饒仁青、吳仲傑係「黑道」之供述，既僅係輾轉聽聞共同被
    告陳啟明、林金元所言，自無從加以佐證。又共同被告張安
    隆於原審法院陳稱：我知道在我進○○○○○○○○協會的時候，饒
    仁青、吳仲傑就已經有用黑道恐嚇、脅迫的方式，讓協議談
    不成的廠商去達成協議，或要求某些廠商不參加投標；我知
    道饒仁青、吳仲傑是竹聯幫的人，這是他們自己說的，饒仁
    青說他是堂主退下來的，吳仲傑自稱是麒麟堂的堂主等語（
    見2卷第160頁正反面），然其僅稱「我知道」，卻未敘明其
    認為饒仁青、吳仲傑以「黑道」名義實施恐嚇、脅迫之依據
    為何，自亦不足為不利於被告等人之認定。況所謂「黑道」
    、「幫派」等用詞，僅係一般民眾用以泛指非法或不良份子
    所組成團體之通稱，其內涵是否完全等同於組織犯罪防制條
    例第2條所規定「具有集團性、常習性及脅迫性或暴力性」
    之犯罪組織，容屬有疑，顯無從憑此即認西堂或麒麟堂符合
    犯罪組織之構成要件。
  ⒊另綜觀檢察官提出之前揭通訊監察譯文內容（見28卷第1701
    至1743頁、第1854至1934頁，102年度偵字第2410號偵查卷
    十【即29卷】第1936至1980頁，27卷第1444至1460頁、第15
    14至1541頁、第1595至1606頁），實無從得知饒仁青等5人
    確有從事暴力討債行為。至楊光宇雖供承：我曾請張書健向
    林為忠要錢等語（見2卷第6頁），惟其亦稱：我不知道張書
    健去要錢的經過，他也沒有跟我講；他都自己將錢收下，也
    沒有給債主；我沒有介入去收錢（見2卷第6、9頁）；吳仲
    傑曾邀我與蕭渭騰南下，與友人吃飯唱歌，其間我雖聽到吳
    仲傑與黃志堅討論要討取別人被騙的400萬元，但後來我們
    沒有前往討取；我處理糾紛時，並未向他人自稱係麒麟堂成
    員；吳仲傑也從來沒有叫我們傷害別人等語（見27卷第1565
    至1567、1579頁，5卷第340頁），蕭渭騰於警詢中並稱：我
    沒有處理討債及糾紛，我也沒有自稱是麒麟堂的人；我只有
    跟吳仲傑、楊光宇南下1次，並不知道他們有索討400萬元之
    情事等語（見27卷第1495、1500頁），是吳仲傑、楊光宇、
    蕭渭騰是否有從事公訴意旨所指之暴力討債行為，實非無疑
    。復參以楊光宇與另案被告張書健、郭嘉政、梁博勝、謝豐
    隆、鄧家成及劉漢平等人，前因涉及暴力討債而為警移送恐
    嚇危害安全罪、剝奪行動自由罪及恐嚇取財等罪嫌，後經臺
    灣士林地方檢察署（下稱士林地檢署）檢察官以犯罪嫌疑不
    足為不起訴處分，此有臺北市政府警察局刑事警察大隊102
    年2月8日北市警刑大移○00000000000號刑事案件移送書及士
    林地檢署檢察官102年度偵字第1867號、第2643號、102年度
    偵緝字第874號不起訴處分書在卷為憑（見5卷第318至320頁
    背面，102年度偵字第1867號偵查卷三【即B14卷】第501至5
    10頁），益見被告饒仁青等5人尚難認有公訴意旨所指藉由
    主持、操縱、指揮或參與犯罪組織，實施暴力討債而涉及脅
    迫性或暴力性犯罪之行為，自無從據此認定其等涉及違反組
    織犯罪防制條例之犯行。
  ⒋此外，公訴意旨固舉警方蒐證照片（見29卷第1983至1990頁
    、第1996至2029頁、第2030至2063頁），證明被告饒仁青等
    5人親自或指揮幫派成員參加公祭或餐會之事實。惟喪禮告
    別式為我國社會禮儀及習俗，而朋友或社團間之聚餐或飲宴
    ，亦屬常見之人際交往活動，衡諸一般生活經驗，亦難認為
    係參與犯罪組織之行為，更非具有「脅迫性或暴力性」之犯
    罪活動，是縱令被告饒仁青等5人相互聯繫出席公祭或餐會
    ，亦無從據此認定其等有主持、操縱、指揮或參與犯罪組織
    之犯行。
七、綜上所述，本案依調查證據所得，尚不足證明西堂、麒麟堂
    為公訴意旨所指具有內部管理結構，以犯罪為宗旨或以其成
    員從事犯罪活動，而符合有集團性、常習性及脅迫性或暴力
    性之犯罪組織要件，是本案依檢察官所舉各項證據方法，就
    被告饒仁青等5人是否有公訴意旨所指之主持、操縱、指揮
    或參與犯罪組織犯行，本院認仍有合理之懷疑存在，尚未達
    於通常一般之人均不致有所懷疑，而得確信其為真實之程度
    ，無從形成被告等人有罪之確信，自難遽以上開罪名相繩。
    準此，本案既不能證明被告等人犯罪，揆諸前揭說明，即應
    為其等無罪之諭知。原審基此依審理結果而為被告等人無罪
    之諭知，經核並無違誤，應予維持。　　
八、檢察官上訴意旨略以：
　㈠按竹聯幫及其於國內、外各地分設之分部或堂口，除有「幫
    主」外，各堂口、分部或分隊分別設有「堂主」、「隊長」
    等負責人，並有不同形式之入幫儀式或幫規，乃國內著名之
    典型犯罪組織，為公眾週知之事實，且為司法實務和諸多法
    院判決所是認。而原審判決卻認為本案檢察官指為犯罪組織
    之「西堂」及「麒麟堂」，是否確有嚴密之層級分工而具備
    內部管理結構，尚非社會一般人所共同知悉且毫無爭議之事
    項云云，而多數被告均未否認竹聯幫是一幫派組織，而是紛
    紛否認有加入或已經退出，從而原審判決認為竹聯幫未必是
    幫派的看法，容有未妥。
　㈡被告饒仁青等5人間及其等與他人間通話內容之通訊監察譯文
    （見28卷第1701至1743頁、第1854至1934頁，29卷第1936至
    1980頁，27卷第1444至1460頁、第1514至1541頁、第1595至
    1606頁），可證明饒仁青指揮旗下幫派份子前往○○○酒店滋
    事，並指揮林晉慶等人為不法犯行，吳仲傑亦有指揮楊光宇
    、蕭渭騰等人參與幫派公祭及餐會之行為，又楊光宇雖於偵
    查中供稱：我有去○○○酒店，饒仁青好像有打給我，但我沒
    有接到電話，吳仲傑有打給我叫我帶人去等語（見5卷第341
    頁），惟依上開譯文內容所載，被告饒仁青等5人間有相互
    邀集前往特定處所之對話，對話中亦確有提及「西堂」、「
    麒麟堂」等幫派組織名稱甚詳。
　㈢另由所提上開通訊監察譯文內容，確可得知饒仁青等5人有從
    事討債行為，楊光宇也供承：我曾請張書健向林為忠要錢等
    語（見2卷第6頁），其另供述：我不知道張書健去要錢的經
    過云云，他都自己將錢收下，也沒有給債主；我沒有介入去
    收錢等語（見2卷第6、9頁），又供稱：吳仲傑曾邀我與蕭
    渭騰南下，與友人吃飯唱歌，其間我有聽到吳仲傑與黃志堅
    討論要討取別人被騙的400萬元，但後來我們沒有前往討取
    ；我處理糾紛時，並未向他人自稱係麒麟堂成員等語（見27
    卷第1565至1567、1579頁，5卷第340頁）。由上可知，被告
    等人確實有私下從事未經合法登記許可的討債行為。而饒仁
    青綽號為「○○」、「○○○」，吳仲傑綽號為「○○」、「00000
    」，其等2人分別為首，主持、操縱、指揮西堂及麒麟堂。
    而林晉慶為西堂成員，受饒仁青之指揮；楊光宇、蕭渭騰均
    為麒麟堂之成員，受吳仲傑之指揮行事，其中麒麟堂並有製
    作麒麟堂T恤為組織制服，成員並有繳納會費之制度。林晉
    慶綽號為「○○」，楊光宇綽號則為「○○○」，林晉慶、楊光
    宇、蕭渭騰均為上開犯罪組織之參與成員之一，受饒仁青、
    吳仲傑指示行事，參與黑道公祭、餐會時，由林晉慶、楊光
    宇、蕭渭騰等通知堂口下之小弟陪同前往，可知被告間確有
    一定的組織型態及動員方式甚明，非一定以極為嚴厲的方式
    上命下從，事至今日即便在軍中亦未必能以非溝通的方式上
    命下從，況帶人也要帶心，怎能以僵化的觀點來解讀現今黑
    道組織的運作方式，如果黑道組織都是嚴厲的上命下從領導
    ，年輕人有誰會參加黑道組織？此部分事實有警方蒐證照片
    （見29卷第1983至1990頁、第1996至2029頁、第2030至2063
    頁），證明被告饒仁青等5人親自或指揮幫派成員參加公祭
    或餐會之事實甚明。
　㈣本案被告饒仁青等5人間及其等與他人間通話內容之通訊監察
    譯文，足可證明饒仁青指揮旗下幫派份子前往○○○酒店滋事
    ，並指揮林晉慶等人為不法犯行，吳仲傑亦有指揮楊光宇、
    蕭渭騰等人參與幫派公祭及餐會之行為，楊光宇且於偵查中
    供稱：我有去○○○酒店，饒仁青好像有打給我，但我沒有接
    到電話，吳仲傑有打給我叫我帶人去等語（見5卷第341頁）
    。依上開譯文內容所載，被告饒仁青等5人間有相互邀集前
    往特定處所之對話，對話中亦有再次提及「西堂」、「麒麟
    堂」等幫派組織名稱。另共同被告鄭揚耀於原審法院訊問時
    亦稱：陳啟明、林金元向我表示不希望有「黑道」介入工程
    標案，「黑道」指的就是饒仁青、黃志堅、吳仲傑等語（見
    2卷第163頁），是本案除被害人指訴外，尚有前述的諸多證
    據可參，原審排除被害人的證言及相關補強證據，容有判決
    不適用法則或適用不當，違背法令之處。
　㈤綜上所述，原判決認事用法尚嫌未洽，爰請求撤銷原判決，
    更為適當合法之判決等語。
九、經查：
　㈠「竹聯幫」固然國內著名之典型犯罪組織，惟依前所述，亦
    有可能是對外打著該幫會旗號，實際上卻與該幫會無甚關連
    之鬆散團體，是檢察官尚不能僅因被告等人對外自稱「竹聯
    幫」，即認其等所屬團體即為前揭組織犯罪防制條例第2條
    所稱之犯罪組織，仍應就此舉證證明。本案前揭通訊監察譯
    文中，被告饒仁青等5人間雖有相互邀集前往特定處所之對
    話，對話中亦確有提及「西堂」、「麒麟堂」等幫派組織名
    稱，但仍不能僅因其等自稱竹聯幫「西堂」、「麒麟堂」，
    而依憑一般社會大眾對於既存幫派之印象，逕認其等為具有
    嚴密之層級分工而具備內部管理結構之犯罪組織。又其等縱
    有邀集前往特定處所之行為，或偶有聽從他人意見行事之情
    形，但所為之討債行為並非均屬不法行為，亦不能以此即認
    其等具有上下從屬之指揮關係。又上訴意旨所引共同被告及
    被害人所述，或前後齟齬，或僅係風聞，或未能說出其等認
    定之依據，尚不足證明「西堂」及「麒麟堂」符合犯罪組織
    之「集團性」、「常習性」及「脅迫性或暴力性」要件等節
    ，業經本院論述如前，自無法遽為不利於被告等人之認定。
　㈡準此，本案僅憑現有事證，既尚不足證明「西堂」、「麒麟
    堂」屬組織犯罪條例所定之犯罪組織，檢察官上訴意旨仍持
    前開通訊監察譯文及共同被告、被害人所述暨參與公祭等活
    動之蒐證照片等件為主要論據，未能就其所指之「西堂」、
    「麒麟堂」是否具有內部結構組織，是否以犯罪為宗旨而具
    有集團性、常習性，抑或僅係為某些特定犯罪而聚集多數共
    犯為之等節再加以舉證，原審同上見解，而為無罪之諭知，
    經核並無違誤，檢察官猶執前詞指摘原判決證據取捨及認定
    不當，其上訴非有理由，應予駁回。
據上論斷，應依刑事訴訟法第368條，判決如主文。
本案經檢察官黃和村到庭執行職務。
中　　華　　民　　國　　109 　年　　6 　　月　　18　　日
                  刑事第二十庭  審判長法　官  王復生
                                      法　官  陳春秋
                                      法　官  張紹省
以上正本證明與原本無異。
被告不得上訴。
檢察官如不服本判決，應於收受送達後20日向本院提出上訴書狀
，惟須受刑事妥速審判法第9條限制。其未敘述上訴之理由者，
並得於提起上訴後20日內向本院補提理由書(均須按他造當事人
之人數附繕本)「切勿逕送上級法院」。
刑事妥速審判法第9條：
除前條情形外，第二審法院維持第一審所為無罪判決，提起上訴
之理由，以下列事項為限：
一、判決所適用之法令牴觸憲法。
二、判決違背司法院解釋。
三、判決違背判例。
刑事訴訟法第377條至第379條、第393條第1款之規定，於前項案
件之審理，不適用之。
                                      書記官  莫佳樺
中　　華　　民　　國　　109 　年　　6 　　月　　18　　日